【裁判字號】    94,上,760
【裁判日期】    950711
【裁判案由】    返還房屋等
【裁判全文】
臺灣高等法院民事判決                   94年度上字第760號
上  訴  人  乙○○（原名羅濟生）
訴訟代理人  沈宏裕律師
被 上 訴人  交通部台灣鐵路管理局
法定代理人  甲○○
訴訟代理人  龔維智律師
複 代 理人  李建民律師
上列當事人間請求返還房屋等事件，上訴人對於中華民國94年7
月6日臺灣臺北地方法院94年度北訴字第17號第一審判決提起上
訴，本院於95年6月27日言詞辯論終結，判決如下：
    主  文
上訴駁回。
第二審訴訟費用由上訴人負擔。
原判決所命給付，於上訴人以新台幣肆佰玖拾伍萬仟佰零玖
元為被上訴人預供擔保，得免為假執行。
    事實及理由
一、被上訴人之法定代理人原為徐達文，於民國95年3 月31日變
    更為甲○○，有被上訴人95年3月31日鐵人一字第095000755
    6 號書函在卷可按（見本院卷84頁），經其聲明承受訴訟，
    核無不合，應予准許，合先敘明。
二、被上訴人主張：坐落臺北市○○區○○段3 小段55地號土地
    （下稱系爭土地）及其上門牌號碼為台北市○○區○○街 4
    巷10弄7號之2層樓磚造建物【即原判決附圖（下稱附圖）所
    示Ａ部分，面積64.86 平方公尺，下稱系爭建物】，為中華
    民國所有，被上訴人為管理機關，原配住予被上訴人之員工
    即訴外人俞慧敏為宿舍使用，詎俞慧敏未經被上訴人同意於
    系爭土地上搭蓋如附圖Ｃ所示之水塔（面積1.87平方公尺）
    ，並於退休後與上訴人共同無權占有上開建物及該建物門前
    如附圖所示Ｂ部分空地（面積20.7平方公尺）、暨Ｃ水塔所
    坐落之土地。嗣上訴人雖因繼承而概括承受俞慧敏財產上之
    一切權利義務，惟自94年1月5日被上訴人為終止使用借貸關
    係之意思表示後，上訴人即無占用系爭土地及建物之權源，
    爰依民法第767條及179條之規定，求為命上訴人應自如附圖
    所示Ａ部分之磚造建物遷讓返還，及將如附圖所示Ｃ部分水
    塔拆除，並將該部分土地及如附圖所示Ｂ部分土地遷讓返還
    被上訴人，且自起訴狀繕本送達翌日起，至返還上開建物、
    空地及水塔之日止，按月給付被上訴人新臺幣（下同）35,0
    87元（依土地法第97條規定，以土地及其建築物申報總價年
    息百分之6 計算）之判決【原審判命：(一)上訴人應將坐落臺
    北市○○區○○段3 小段55地號土地上如附圖所示Ａ部分之
    磚造建物（面積64.86 平方公尺）遷讓返還被上訴人，並應
    拆除上開土地上如附圖所示Ｃ部分水塔（面積1.87平方公尺
    ），並將該部分土地及如附圖所示Ｂ部分空地（面積 20.70
    平方公尺）遷讓返還被上訴人。(二)上訴人應自94年1月6日起
    至遷讓返還第一項建物之日止，按月給付被上訴人30,287元
    。(三)被上訴人其餘之訴及假執行之聲請均駁回。上訴人就其
    敗訴部分提起上訴。被上訴人就其敗訴部分未聲明不服）。
    並答辯聲明：上訴駁回。
三、上訴人則以：系爭建物即附圖所示Ａ部分，係上訴人之被繼
    承人俞慧敏所興建，非被上訴人所有，自不得請求上訴人遷
    讓房屋等語，資為抗辯。並上訴聲明：(一)原判決不利於上訴
    人部分及其假執行之聲請均廢棄。(二)右廢棄部分，駁回被上
    訴人在第一審之訴。(三)如受不利判決，願供擔保免為假執行
    。
四、經查，系爭土地及建物為中華民國所有，被上訴人為管理機
    關，訴外人即上訴人之被繼承人俞慧敏原為被上訴人之員工
    ，前獲配住如附圖所示Ａ部分之系爭建物為宿舍，並於系爭
    土地上搭建如附圖所示Ｃ部分水塔，於退休後與上訴人共同
    居住於如附圖所示Ａ部分建物（面積64.86 平方公尺），使
    用該建物門前如附圖所示Ｂ部分空地（面積20.70 平方公尺
    ）及如附圖所示Ｃ部分水塔（面積1.87平方公尺），俞慧敏
    死亡後，由上訴人概括承受其權利義務，並繼續占有使用等
    事實，為兩造所不爭執，且經原法院會同台北市中山地政人
    員至現場履勘及測量無誤，有勘驗筆錄、測量複丈成果圖、
    土地登記簿謄本及照片等附卷可稽（見原審卷6、7、32－34
    、37－40、42－45頁），堪信此部分事實為真實。
五、按國有財產權由各地國家機關使用者，名義上雖仍為國有，
    實際上即為使用機關行使所有人之權利，故對於是類財產，
    准由管領機關起訴，代國家主張所有人之權利（最高法院51
    年台上字第2680號判例意旨參照）。經查：系爭土地為中華
    民國所有，被上訴人為管理機關，並登記在案，有被上訴人
    提出之土地登記謄本可憑（見原審卷6 頁），如附圖所示Ａ
    部分建物，雖未辦理所有權登記，但係被上訴人所興建，並
    配予訴外人俞慧敏居住，有被上訴人提出之台灣省政府交通
    處鐵路管理局台北營繕所53年2月18日工營施字第1009 號報
    告、台灣鐵路管理局工務處漆建房屋工程報告表及（廚房）
    添建房屋移交單暨國（省）有財產增減報告表可考，是被上
    訴人本於管理機關之地位，代國家主張上開土地及建物所有
    人之權利，起訴請求上訴人遷讓返還建物及土地，自屬有據
    。
六、上訴人雖辯稱：如附圖所示Ａ部分之建物係訴外人即上訴人
    之被繼承人俞慧敏所興建云云，惟查：
  (一)台灣省政府交通處鐵路管理局台北營繕所53年2 月18日工營
    施字第1009號報告內容，明確記載：「查總字375 號宿舍改
    建工程建築執照迭經本所向台北市政府申請，終於53年2月3
    日核發本所隨即電（話）請工程課準備發包」等語（見原審
    卷57頁），是被上訴人主張如附圖所示Ａ部分建物為其所興
    建等語，尚非無憑。又以肉眼比對添建房屋移交單之總平面
    圖（見原審卷70、71頁）與台北市中山地政土地複丈成果圖
    （見原審卷45頁），建物之方位、大小大致相同，該總平面
    圖復有日式木造房屋之圖示復與現況相符，被上訴人陳稱如
    附圖所示Ａ部分建物為其所興建等語應認有據。另俞慧敏85
    年10月30日致被上訴人函亦敘明：「主旨：大局（即被上訴
    人）85.10.9 郵局存證函指慧敏現住之宿舍，不符居住資格
    ，囑騰空交還大局乙節，按慧敏已於民國五十三年間遷離該
    日式木造房屋搬入同地址由大局建造之磚造樓房居住，．．
    ．．．。說明：．．．．四慧敏於民國五十三年，承蒙大局
    就在原址院內另予建造磚造樓房供慧敏居住迄今．．．．」
    等語（見原審卷59、60頁），則如附圖Ａ所示建物為被上訴
    人所興建，堪以認定。
  (二)上訴人雖辯稱：被上訴人台北營繕所53.2.18工營施字第100
    9 號函，僅提及「準備發包」，並未載明已發包完成，自難
    遽認系爭建物為被上訴人所蓋云云。查，被上訴人台北營繕
    所已於71年2 月裁撤，雖無法提出發包工程相關資料，惟上
    開第1009號函載明「一查總字第375 號宿舍改建工程建築執
    照迭經本所（即被上訴人台北營繕所）向台北市政府申請，
    終於53年2月3日核發，本所隨即電（話）請工程課準備發包
    」等語（見原審卷57頁），顯見被上訴人就系爭建物已取得
    建築執照，而被上訴人為公家機關，既已取得建築執照，且
    準備發包，自無不發包，而任由宿舍配住人擅自興建之理。
    況原宿舍配住人俞慧敏亦於85年10月30日發函自承系爭建物
    係被上訴人於53年所興建，已如前述，再互核被上訴人所提
    出有關系爭建物於56年添建廚房及房屋總平面圖等資料，添
    建房屋移交時之總平面圖與台北市中山地政事務所94年2 月
    24日製作之複丈成果圖，建物之方位、大小均大致相同，足
    證系爭建物係被上訴人所建。而上訴人又無法舉證證明系爭
    建物係其被繼承人俞慧敏所建，空言所辯，即不足採信。
  (三)上訴人又辯稱：被上訴人未舉證證明以訴外人俞慧敏具名之
    85年10月30日函件為真正云云。查，系爭土地上之日式木造
    房屋及系爭建物即如附圖所示Ａ部分之磚造建物，均為被上
    訴人總字第375號宿舍，均屬門牌號碼台北市○○街4巷10弄
    7 號宿舍範圍等情，為兩造所不爭執（見本院卷82頁、87頁
    反面），85年10月11日被上訴人曾以台北八支局第597 號存
    證信函，要求訴外人俞慧敏返還台北市○○街4巷10弄7號宿
    舍，有上訴人不爭執真正之上開第597 號存證信函在卷可憑
    （見本院卷36頁），俞慧敏於收受上開被上訴人要求其返還
    宿舍之存證信函後，方以85年10月30日信函說明已遷出該日
    式木造房屋及遷入系爭建物，並檢附與該函內容相符之俞慧
    敏之退休令及被上訴人通知俞慧敏應自行負擔水電費之69年
    7 月69總益字函可按（見本院卷37－42頁），足證該85年10
    月30日函件確屬真正。是上訴人上開所辯，亦不足採信。
七、按借用人應於契約所定期限屆滿時，返還借用物。未定期限
    者，應於依借貸之目的使用完畢時返還之；所有人對於無權
    占有或侵奪其所有物者，得請求返還之。對於妨害其所有權
    者，得請求除去之，民法第470條第1項及第767 條分別定有
    明文。經查，訴外人俞慧敏因任職關係獲配住宿舍，既以上
    開說明函敘明於74年10月1 日退休，自可認俞慧敏與被上訴
    人間之使用借貸關係於退休時不待終止即當然消滅（最高法
    院44年台上字第802 號判例意旨參照），俞慧敏及上訴人均
    無占用如附圖所示Ａ部分建物及使用如附圖所示Ｂ部分空地
    及如附圖所示Ｃ部分水塔所坐落土地之權利。又倘認使用借
    貸關係未於俞慧敏退休時消滅，然上訴人為俞慧敏之繼承人
    ，依民法第1148條規定概括承受俞慧敏財產上之權利義務，
    被上訴人既於94年1月5日對上訴人為終止使用借貸之意思表
    示，上訴人自斯時起亦無占用權源。從而，被上訴人請求上
    訴人遷讓返還如附圖所示Ａ部分建物，及請求拆除如附圖所
    示Ｃ部分水塔，並返還如附圖所示Ｂ部分空地及如附圖Ｃ所
    示之土地，即屬有據，應予准許。
八、次按依不當得利之法則請求返還不當得利，以無法律上之原
    因而受利益，致他人受有損害為其要件，故其得請求返還之
    範圍，應以對方所受之利益為限，而無權占有他人土地，可
    能獲得相當於租金之利益則為社會通常之觀念（最高法院61
    年台上字第1695號判例意旨參照），故被上訴人請求上訴人
    給付無權占有相當於租金之不當得利，堪認有據。惟按城市
    地方房屋之租金，以不超過土地及建築物申報總價年息 10%
    為限，土地法第105條及第97條第1項定有明文，而公有土地
    免申報地價，逕以公告地價為準，即係土地法第97條所謂之
    土地申報地價，平均地權條例施行細則第21條復有明定。故
    本件得以臺北市○○區○○段三小段55地號土地之公告地價
    暨如附圖所示Ａ、Ｃ部分建物及水塔之價值計算相當於租金
    不當得利。經查：
  (一)如附圖所示Ａ部分建物為磚造建物，目前僅由上訴人供住家
    使用，屋齡近40年，位於臺北市中山區，距離國中、市場、
    公園、捷運站不遠，辦公與居住機能及日常生活所需之便利
    性均佳，有勘驗筆錄及估價報告書可憑（見原審卷32、33、
    85頁）。茲審酌附近之繁榮程度及建物利用情形，認其每月
    租金以30,287元為適當，說明如下：
  (1)如附圖所示Ａ部分建物之價值為50萬元，為上訴人所不爭
    執（見原審卷106頁）。土地公告地價：93年1月系爭土地
    之公告地價每平方公尺為80,264元，有被上訴人提出之土地
    登記謄本與公告土地現值及公告地價查詢附於上開鑑定報告
    可參（見原審卷95、96頁），如附圖所示Ａ、Ｂ、Ｃ部分建
    物、空地、水塔面積合計為87.43平方公尺（64.86＋1.87＋
    20.70＝87.43），申報總價為7,017,482元（80,264元×87.
    43＝7,017,482元，元以下四捨五入）。（500,000元＋7,
    017,482元）×5%÷12＝31,323元（元以下四捨五入）。
  (2)鑑定人員於勘查上開建物、水塔及空地暨基地與附近狀況後
    ，提出每月出租受益為30,287元之結論，有鑑定報告可稽，
    雖低於上開依土地法第97條按年息5%計算之價格，但上開鑑
    定結果既為鑑定人員之專業意見，並為物價指數及房屋折舊
    等考量，應認屬接近於市場行情之價格，以此作為上訴人所
    受之不當利益較為公允。
  (二)被上訴人雖請求上訴人自起訴狀繕本送達翌日起至遷讓返還
    建物及土地之日止，按月給付35,087元，惟上訴人每月所受
    利益以30,287元為適當，已如前述，又本件起訴狀繕本固於
    93年12月16日寄存送達予「羅濟生」，然上訴人已更名為乙
    ○○，且被上訴人於94年1月5日言詞辯論期日始更正上訴人
    姓名，且當庭對上訴人為終止使用借貸關係之意思表示，故
    認被上訴人請求上訴人自94年1月6日起至遷讓返還如附圖所
    示Ａ部分建物、拆除如附圖所示Ｃ部分水塔，暨遷讓返還如
    附圖所示Ｂ、Ｃ部分土地之日止，按月給付30,287元，為有
    理由，逾此範圍之請求，則無理由，應予駁回。
九、綜上所述，被上訴人依民法第767條、第179條之規定，請求
    (一)上訴人應將坐落臺北市○○區○○段3 小段55地號土地上
    如附圖所示Ａ部分之磚造建物（面積64.86 平方公尺）遷讓
    返還被上訴人，並應拆除上開土地上如附圖所示Ｃ部分水塔
    （面積1.87平方公尺），並將該部分土地及如附圖所示Ｂ部
    分空地（面積20.70 平方公尺）遷讓返還被上訴人。(二)上訴
    人應自94年1月6日起至遷讓返還第一項建物之日止，按月給
    付被上訴人30,287元，為有理由，應予准許。是則原判決就
    此部分為上訴人敗訴之判決，並依被上訴人之聲請為假執行
    之宣告，經核於法並無不合。上訴論旨仍執陳詞，指摘原判
    決此部分不當，求予廢棄改判，為無理由，應予駁回其上訴
    。惟查上訴人陳明願供擔保聲請宣告免為假執行，核無不合
    ，爰酌定相當擔保金額准許之。
十、本件事證已臻明確，兩造其餘攻擊與防禦方法，經審酌後，
    認均與判決結果不生影響，不再一一論述，附此敘明。
十一、據上論結，本件上訴為無理由，依民事訴訟法第449條第1項
    、第78條、第463條、第392條，判決如主文。
中    華    民    國    95    年    7     月    11    日
                  民事第五庭  審判長法  官  林丁寶
                                    法  官  陳博享
                                    法  官  蔡芳齡
正本係照原本作成。
如不服本判決，應於收受送達後20日內向本院提出上訴書狀，其
未表明上訴理由者，應於提出上訴後20日內向本院補提理由書狀
（均須按他造當事人之人數附繕本）上訴時應提出委任律師或具
有律師資格之人之委任狀；委任有律師資格者，另應附具律師資
格證書及釋明委任人與受任人有民事訴訟法第466條之1第1 項但
書或第二項（詳附註）所定關係之釋明文書影本。
中    華    民    國    95    年    7     月    13    日
                                    書記官  蔡錦輝
附註：
民事訴訟法第四百六十六條之一（第一項、第二項）：
對於第二審判決上訴，上訴人應委任律師為訴訟代理人。但上訴
人或其他法定代理人具有律師資格者，不在此限。
上訴人之配偶、三親等內之血親、二親等內之姻親，或上訴人為
法人、中央或地方機關時，其所屬專任人員具有律師資格並經法
院認為適當者，亦得為第三審訴訟代理人。


司法院資訊處製作；財團法人民間司法改革基金會備份。
